ACORDAO-COMPLETO-2530777

ACÓRDÃO 10470/2022 ATA 42/2022 - PRIMEIRA CÂMARA

VISTOS, relatados e discutidos estes autos de tomada de contas especial instaurada pelo Instituto Nacional de Colonização e Reforma Agrária - Incra, em desfavor de Gileno Damascena Silva e do Centro de Capacitação Canudos - Cecac, em razão de não comprovação da regular aplicação dos recursos repassados pela União realizadas por meio do Convênio CRT/SE 12000/02, 
ACORDAM os ministros do Tribunal de Contas da União, reunidos em sessão da Primeira Câmara, com fundamento no art. 16 da Lei 8.443/1992, em: 
9.1. arquivar o presente processo, em razão da incidência da prescrição intercorrente;
9.2. dar ciência aos responsáveis e ao Instituto Nacional de Colonização e Reforma Agrária - Incra.

TOMADA DE CONTAS ESPECIAL. TCE instaurada pelo(a) Instituto Nacional de Colonização e Reforma Agrária em razão de Não comprovação da regular aplicação dos recursos repassados pela União, Convênio CRT/SE 12000/02, firmado com o/a INSTIT. NAC. DE COLONIZACAO E REFORMA AGRARIA, Siafi/Siconv 466125, função ORGANIZACAO AGRARIA, que teve como objeto REPASSE DE RECURSOS FINANCEIROS AO CENTRO DE CAPACITAÇÃO CANUDOS - CECAC, PARA EXECUÇÃO DE ASSISTÊNCIA TÉCNICA ÀS FAMÍLIAS ASSENTADAS NOS PROJETOS DE ASSENTAMENTOS DE REFORMA AGRÁRIA. (nº da TCE no sistema: 410/2019).

Primeira Câmara

Instituto Nacional de Colonização e Reforma Agrária.

3. Interessados/Responsáveis:
3.1. Responsáveis: Centro de Capacitacao Canudos - Cecac (00.336.154/0001-59); Gileno Damascena Silva (XXX.988.305-XX).

13.1. Ministros presentes: Benjamin Zymler (na Presidência), Walton Alencar Rodrigues (Relator) e Vital do Rêgo.
13.2. Ministro-Substituto convocado: Weder de Oliveira.
13.3. Ministro-Substituto presente: Augusto Sherman Cavalcanti.

WALTON ALENCAR RODRIGUES

Adoto, como relatório, a instrução da Secex TCE (peças 85-87) :
INTRODUÇÃO
1. Cuidam os autos de tomada de contas especial instaurada por Instituto Nacional de Colonização e Reforma Agrária, em desfavor de Gileno Damascena Silva (CPF: XXX.988.305-XX) e Centro de Capacitação Canudos - Cecac (CNPJ: 00.336.154/0001-59) , em razão de não comprovação da regular aplicação dos recursos repassados pela União realizadas por meio do Convênio CRT/SE 12000/02, registro Siafi 466125, (peça 8) firmado entre o INSTITUTO NACIONAL DE COLONIZACAO E REFORMA AGRARIA e CENTRO DE CAPACITAÇÃO CANUDOS - CECAC, e que tinha por objeto o instrumento descrito como "REPASSE DE RECURSOS FINANCEIROS AO CENTRO DE CAPACITAÇÃO CANUDOS - CECAC, PARA EXECUÇÃO DE ASSISTÊNCIA TÉCNICA ÀS FAMÍLIAS ASSENTADAS NOS PROJETOS DE ASSENTAMENTOS DE REFORMA AGRÁRIA". 
HISTÓRICO
2. Em 20/4/2009, com fundamento na IN/TCU 71/2012, alterada pela IN/TCU 76/2016 e DN/TCU 155/2016, o dirigente da instituição Instituto Nacional de Colonização e Reforma Agrária autorizou a instauração da tomada de contas especial (peça 18) . O processo foi registrado no sistema e-TCE com o número 410/2019.
3. O Convênio CRT/SE 12000/02, registro Siafi 466125, foi firmado no valor de R$ 44.600,00, sendo R$ 43.939,00 à conta do concedente e R$ 661,00 referentes à contrapartida do convenente. Teve vigência de 21/10/2002 a 20/10/2003, com prazo para apresentação da prestação de contas em 20/10/2003. Os repasses efetivos da União totalizaram R$ 43.939,00, realizados em 28/10/2002 (peças 10 e 11) .
4. A prestação de contas e complementações enviadas, bem como a execução física, foram analisadas por meio dos documentos inseridos nas peças 15, 16, 17, 41, 43 e 54.
5.  O fundamento para a instauração da Tomada de Contas Especial, conforme consignado na matriz de responsabilização elaborada pelo tomador de contas, foi a constatação da seguinte irregularidade: 
Não execução dos serviços de assistência técnica, previstos no referido Convênio CV/SE/N° 12.000/2002, SIAFI n° 466125, conforme verificado no Relatório de Fiscalização da CGU n° 191861, de 31/07/2007.
6. Os responsáveis arrolados na fase interna foram devidamente comunicados e, diante da ausência de justificativas suficientes para elidir a irregularidade e da não devolução dos recursos, instaurou-se a tomada de contas especial.
7.  No relatório (peça 56) , o tomador de contas concluiu que o prejuízo importaria no valor original de R$ 43.939,00, imputando-se a responsabilidade a Gileno Damascena Silva, Cordenador Geral, no período de 22/6/2002 a 31/12/2003, na condição de dirigente e Centro de Capacitação Canudos - Cecac, na condição de contratado.
8.   Em 29/9/2020, a Controladoria-Geral da União emitiu o relatório de auditoria (peça 59) , em concordância com o relatório do tomador de contas. O certificado de auditoria e o parecer do dirigente do órgão de controle interno concluíram pela irregularidade das presentes contas (peças 60 e 61) .
9.  Em 10/11/2020, o ministro responsável pela área atestou haver tomado conhecimento das conclusões contidas no relatório e certificado de auditoria, bem como do parecer conclusivo do dirigente do órgão de controle interno, manifestando-se pela irregularidade das contas, e determinou o encaminhamento do processo ao Tribunal de Contas da União (peça 62) .
10. Na instrução inicial (peça 66) , analisando-se os documentos nos autos, concluiu-se pela necessidade de realização de citação para a seguinte irregularidade: 
10.1. Irregularidade 1: não comprovação da execução dos serviços de assistência técnica, previstos no referido Convênio CRT/SE/N° 12.000/2002, SIAFI n° 466125, conforme verificado no Relatório de Fiscalização da Controladoria Geral da União- CGU n° 191861, de 31/07/2007.
10.1.1.  Evidências da irregularidade: documentos técnicos presentes nas peças 8, 15, 17, 43 e 54.
10.1.2.  Normas infringidas: Art. 22, da IN-STN/MF 01/97, de 15 de janeiro de 1997 e a Cláusula Segunda, Item II, letra "a", do Termo de Convênio assinado.
10.2.  Débito relacionado aos responsáveis Gileno Damascena Silva (CPF: XXX.988.305-XX) e Centro de Capacitação Canudos - Cecac (CNPJ: 00.336.154/0001-59) :
	Data de ocorrência
	Valor histórico (R$) 

	28/10/2002
	43.939,00

10.2.1.   Cofre credor: Instituto Nacional de Colonização e Reforma Agrária.
10.2.2.   Responsável: Centro de Capacitação Canudos - Cecac (CNPJ: 00.336.154/0001-59) .
10.2.2.1. Conduta: não comprovar, por meio de seu representante legal,  a execução dos serviços de assistência técnica, infringindo o Art. 22, da IN-STN/MF 01/97, de 15 de janeiro de 1997 e a Cláusula Segunda, Item II, letra "a", do Termo de Convênio assinado, quando deveria executar, diretamente, os serviços previstos, obedecendo rigorosamente as metas e etapas  constantes do Plano de Trabalho apresentado, bem como as exigências de comprovação previstas no termo assinado e nos normativos pertinentes..
10.2.2.2. Nexo de causalidade: A não apresentação de documentos que comprovassem a execução dos itens previstos no plano de trabalho resultou na presunção de dano ao erário.
10.2.2.3. Culpabilidade: não há excludentes de ilicitude, de culpabilidade e de punibilidade; é razoável supor que o administrador responsável pela pessoa jurídica tinha consciência da ilicitude de sua conduta; era exigível conduta diversa da praticada, qual seja, comprovar por meio de documentação pertinente a efetiva execução das metas previstas no plano de trabalho. 
10.2.3.   Responsável: Gileno Damascena Silva (CPF: XXX.988.305-XX) .
10.2.3.1. Conduta: não comprovar  a execução dos serviços de assistência técnica, infringindo o Art. 22, da IN-STN/MF 01/97, de 15 de janeiro de 1997 e a Cláusula Segunda, Item II, letra "a", do Termo de Convênio assinado, quando deveria executar, diretamente, os serviços previstos, obedecendo rigorosamente as metas e etapas  constantes do Plano de Trabalho apresentado, bem como as exigências de comprovação previstas no termo assinado e nos normativos pertinentes...
10.2.3.2. Nexo de causalidade: A não apresentação de documentos que comprovassem a execução dos itens previstos no plano de trabalho resultou na presunção de dano ao erário.
10.2.3.3. Culpabilidade: não há excludentes de ilicitude, de culpabilidade e de punibilidade; é razoável supor que o responsável tinha consciência da ilicitude de sua conduta; era exigível conduta diversa da praticada, qual seja, comprovar por meio da documentação pertinente a efetiva execução de todas as metas previstas no plano de trabalho. 
11. Encaminhamento: citação.
12. Em cumprimento ao pronunciamento da unidade (peça 68) , foi efetuada citação dos responsáveis, nos moldes adiante:
a)  Gileno Damascena Silva - promovida a citação do responsável, conforme delineado adiante:
	Comunicação: Ofício 54611/2021 - Seproc (peça 73) 
Data da Expedição: 29/9/2021
Data da Ciência: não houve (peça 78) 
Observação: Ofício enviado para o endereço do responsável, conforme pesquisa na base de dados no sistema da Receita Federal, custodiada pelo TCU.
	
	Comunicação: Ofício 54610/2021 - Seproc (peça 74) 
Data da Expedição: 29/9/2021
Data da Ciência: não houve (peça 77) 
Observação: Ofício enviado para o endereço do responsável, conforme pesquisa na base de dados no sistema do TSE, custodiada pelo TCU.
	
	Comunicação: Edital 0028/2022 - Seproc (peça 80) 
Data da Publicação: 27/1/2022 (peça 83) 
Fim do prazo para a defesa: 11/2/2022
	
b)  Centro de Capacitação Canudos - Cecac - promovida a citação do responsável, conforme delineado adiante:
	Comunicação: Ofício 54614/2021 - Seproc (peça 72) 
Data da Expedição: 29/9/2021
Data da Ciência: não houve (peça 76) 
Observação: Ofício enviado para o endereço do responsável, conforme pesquisa na base de dados no sistema da Receita Federal, custodiada pelo TCU.
	
	Comunicação: Ofício 54615/2021 - Seproc (peça 71) 
Data da Expedição: 29/9/2021
Data da Ciência: 6/10/2021 (peça 75) 
Nome Recebedor: Fabrício Joaquim
Observação: Ofício enviado para o endereço do responsável, conforme pesquisa na base de dados no sistema da Receita Federal, custodiada pelo TCU.
Fim do prazo para a defesa: 21/10/2021
	
	Comunicação: Edital 0029/2022 - Seproc (peça 81) 
Data da Publicação: 27/1/2022 (peça 82) 
Fim do prazo para a defesa: 11/2/2022
	
13. Conforme Despacho de Conclusão das Comunicações Processuais (peça 84) , as providências inerentes às comunicações processuais foram concluídas. 
14. Transcorrido o prazo regimental, os responsáveis Gileno Damascena Silva e Centro de Capacitação Canudos - Cecac permaneceram silentes, devendo ser considerados reveis, nos termos do art. 12, § 3º, da Lei 8.443/1992.
ANÁLISE DOS PRESSUPOSTOS DE PROCEDIBILIDADE DA IN/TCU 71/2012
Avaliação de Viabilidade do Exercício do Contraditório e Ampla Defesa
15.  Verifica-se que não houve o transcurso de mais de dez anos desde o fato gerador sem que tenha havido a notificação dos responsáveis pela autoridade administrativa federal competente (art. 6º, inciso II, c/c art. 19 da IN/TCU 71/2012, modificada pela IN/TCU 76/2016) , uma vez que o fato gerador da irregularidade sancionada ocorreu em 28/10/2002, e os responsáveis foram notificados sobre a irregularidade pela autoridade administrativa competente conforme segue:
15.1. Gileno Damascena Silva, por meio do ofício acostado à peça 22, recebido em 16/11/2009, conforme AR (peça 23) .
15.2. Centro de Capacitação Canudos - Cecac, por meio do ofício acostado à peça 20, recebido em 23/4/2009, conforme AR (peça 21) .
Valor de Constituição da TCE  
16.  Verifica-se, ainda, que o valor atualizado do débito apurado (sem juros) em 1/1/2017 é de R$ 109.623,41, portanto superior ao limite mínimo de R$ 100.000,00, na forma estabelecida conforme os arts. 6º, inciso I, e 19 da IN/TCU 71/2012, modificada pela IN/TCU 76/2016. 
OUTROS PROCESSOS/DÉBITOS NOS SISTEMAS DO TCU COM OS MESMOS RESPONSÁVEIS
17.  Informa-se que foi (ram) encontrado (s) processo (s) no Tribunal com os mesmos responsáveis:
	Responsável
	Processo

	Gileno Damascena Silva
	Processo 018.046/2020-7 [TCE, aberto, "TCE instaurada pelo (a) Instituto Nacional de Colonização e Reforma Agrária em razão de Não comprovação da regular aplicação dos recursos repassados pela União, Convênio CRT/SE 23000/2002, firmado com o/a INSTIT. NAC. DE COLONIZACAO E REFORMA AGRARIA, Siafi/Siconv 468544, função ORGANIZACAO AGRARIA, que teve como objeto REPASSE DE RECURSOS FINANCEIROS AO CENTRO DE CAPACITAÇÃO CANUDOS-CECAC, PARA CONSTRUCAO DE 400 CISTERNAS, EM ASSENTAMENTOS DE REFORMA AGRARIA NO ESTADO DE SERGIPE. (nº da TCE no sistema: 1297/2019) "]
Processo 002.329/2018-2 [TCE, aberto, "Tomada de Contas Especial sobre irregularidades na excecução do Convênio INCRA x CEAC, CV/SE/N° 13.000/2004, Siconv 513510.  "]
Processo 011.433/2020-5 [TCE, aberto, "TCE instaurada pelo (a) Instituto Nacional de Colonização e Reforma Agrária em razão de Não comprovação da regular aplicação dos recursos repassados pela União, Convênio CRT/SE 29000/2002, firmado com o/a INSTIT. NAC. DE COLONIZACAO E REFORMA AGRARIA, Siafi/Siconv 468551, função ORGANIZACAO AGRARIA, que teve como objeto REPASSE DE RECURSOS FINANCEIROS AO CECAC, PARA ELABORAÇÃO DOS PLANOS DE DESENVOLVIMENTO DOS ASSENTAMENTOS -PDA´S NO TOTAL DE 485 FAMILIAS EEXECUÇÃO DE SERVIÇOS TOPOGRAFICOS DE DEMARCAÇÃO DE PARCELAS RURAIS E UR (nº da TCE no sistema: 1297/2018) "]
Processo 011.434/2020-1 [TCE, encerrado, "TCE instaurada pelo (a) Instituto Nacional de Colonização e Reforma Agrária em razão de Não comprovação da regular aplicação dos recursos repassados pela União, Convênio CRT/SE 07000/2003, firmado com o/a INSTIT. NAC. DE COLONIZACAO E REFORMA AGRARIA, Siafi/Siconv 489004, função ORGANIZACAO AGRARIA, que teve como objeto IMPLANTAçãO DE ELETRIFICACAO RURAL NOS PROJETOS DE ASSENTAMENTOS NOVOMULUNGU, SãO JOSé DE NAZARé, PADRE CíCERO E PAULO FREIRE; CONSTRUçãO DE 08 KM DE ESTRADA NO P.A. CAJUEIRO; CONSTRUçãO DE CISTERNAS NOS P.A.SE (nº da TCE no sistema: 2058/2018) "]
Processo 039.583/2020-1 [TCE, aberto, "TCE instaurada pelo (a) Instituto Nacional de Colonização e Reforma Agrária em razão de Não comprovação da regular aplicação dos recursos repassados pela União, Convênio CV/SE 14.000/2004, firmado com o/a INSTIT. NAC. DE COLONIZACAO E REFORMA AGRARIA, Siafi/Siconv 515323, função ORGANIZACAO AGRARIA, que teve como objeto SISTEMATIZAR AS ACOES VISNDO A MELHORIA DA REDE E DAS CONDICOES DE VIDA DAS FAMILIAS ASSENTADAS, SENDO QUE OS SERVICOS EM APRECO SERAO EXECUTADOS A PARTIR DE UM DIAGNOSTICO COLETIVO CONSTRUIDO COM A PARTICIPACAO DA COMUNIDADE, ONDE A EQUIPE ELABORADORA E OS ASSENTADOS DISCUTIRAO OS PROBLEMAS DO ASSENTAMENTO NA ELABORACAO DO RESPPECTIVO PCA E DO PLANO DO TERRITORIO DO ALTO SERTAO SERGIPANO. (nº da TCE no sistema: 702/2019) "]
Processo 001.888/2019-6 [CBEX, encerrado, "Cobrança Executiva de débito originária do (s) AC (s) AC-704-4/2017-1C , referente ao TC Processo 013.534/2014-9"]
Processo 013.534/2014-9 [TCE, encerrado, "Convênio 1000/2003 (SIAFI 480647) celebrado entre o Centro de Capacitação Canudos - CECAC/SE e o INCRA/SE"]
Processo 020.952/2007-0 [RA, encerrado, "CONVÊNIOS E LICITAÇÕES E CONTRATOS"]

	Centro de Capacitação Canudos - Cecac
	Processo 018.046/2020-7 [TCE, aberto, "TCE instaurada pelo (a) Instituto Nacional de Colonização e Reforma Agrária em razão de Não comprovação da regular aplicação dos recursos repassados pela União, Convênio CRT/SE 23000/2002, firmado com o/a INSTIT. NAC. DE COLONIZACAO E REFORMA AGRARIA, Siafi/Siconv 468544, função ORGANIZACAO AGRARIA, que teve como objeto REPASSE DE RECURSOS FINANCEIROS AO CENTRO DE CAPACITAÇÃO CANUDOS-CECAC, PARA CONSTRUCAO DE 400 CISTERNAS, EM ASSENTAMENTOS DE REFORMA AGRARIA NO ESTADO DE SERGIPE. (nº da TCE no sistema: 1297/2019) "]
Processo 002.329/2018-2 [TCE, aberto, "Tomada de Contas Especial sobre irregularidades na excecução do Convênio INCRA x CEAC, CV/SE/N° 13.000/2004, Siconv 513510.  "]
Processo 011.433/2020-5 [TCE, aberto, "TCE instaurada pelo (a) Instituto Nacional de Colonização e Reforma Agrária em razão de Não comprovação da regular aplicação dos recursos repassados pela União, Convênio CRT/SE 29000/2002, firmado com o/a INSTIT. NAC. DE COLONIZACAO E REFORMA AGRARIA, Siafi/Siconv 468551, função ORGANIZACAO AGRARIA, que teve como objeto REPASSE DE RECURSOS FINANCEIROS AO CECAC, PARA ELABORAÇÃO DOS PLANOS DE DESENVOLVIMENTO DOS ASSENTAMENTOS -PDA´S NO TOTAL DE 485 FAMILIAS EEXECUÇÃO DE SERVIÇOS TOPOGRAFICOS DE DEMARCAÇÃO DE PARCELAS RURAIS E UR (nº da TCE no sistema: 1297/2018) "]
Processo 011.434/2020-1 [TCE, encerrado, "TCE instaurada pelo (a) Instituto Nacional de Colonização e Reforma Agrária em razão de Não comprovação da regular aplicação dos recursos repassados pela União, Convênio CRT/SE 07000/2003, firmado com o/a INSTIT. NAC. DE COLONIZACAO E REFORMA AGRARIA, Siafi/Siconv 489004, função ORGANIZACAO AGRARIA, que teve como objeto IMPLANTAçãO DE ELETRIFICACAO RURAL NOS PROJETOS DE ASSENTAMENTOS NOVOMULUNGU, SãO JOSé DE NAZARé, PADRE CíCERO E PAULO FREIRE; CONSTRUçãO DE 08 KM DE ESTRADA NO P.A. CAJUEIRO; CONSTRUçãO DE CISTERNAS NOS P.A.SE (nº da TCE no sistema: 2058/2018) "]
Processo 039.583/2020-1 [TCE, aberto, "TCE instaurada pelo (a) Instituto Nacional de Colonização e Reforma Agrária em razão de Não comprovação da regular aplicação dos recursos repassados pela União, Convênio CV/SE 14.000/2004, firmado com o/a INSTIT. NAC. DE COLONIZACAO E REFORMA AGRARIA, Siafi/Siconv 515323, função ORGANIZACAO AGRARIA, que teve como objeto SISTEMATIZAR AS ACOES VISNDO A MELHORIA DA REDE E DAS CONDICOES DE VIDA DAS FAMILIAS ASSENTADAS, SENDO QUE OS SERVICOS EM APRECO SERAO EXECUTADOS A PARTIR DE UM DIAGNOSTICO COLETIVO CONSTRUIDO COM A PARTICIPACAO DA COMUNIDADE, ONDE A EQUIPE ELABORADORA E OS ASSENTADOS DISCUTIRAO OS PROBLEMAS DO ASSENTAMENTO NA ELABORACAO DO RESPPECTIVO PCA E DO PLANO DO TERRITORIO DO ALTO SERTAO SERGIPANO. (nº da TCE no sistema: 702/2019) "]
Processo 007.880/2007-4 [REPR, encerrado, "DENÚNCIA VEICULADA PELO JORNAL DA CIDADE DOS DIAS 11 E 12/12/2005 COM TÍTULO "ASSENTAMENTOS RECEBEM R$ 17 MILHÕES E COLONOS VIVEM NA MISÉRIA""]
Processo 001.888/2019-6 [CBEX, encerrado, "Cobrança Executiva de débito originária do (s) AC (s) AC-704-4/2017-1C , referente ao TC Processo 013.534/2014-9"]
Processo 027.547/2019-1 [CBEX, encerrado, "Cobrança Executiva de multa originária do (s) Acórdão 2441/2018-TCU-PlenárioL , referente ao TC Processo 003.258/2011-4"]
Processo 027.544/2019-2 [CBEX, encerrado, "Cobrança Executiva de débito originária do (s) Acórdão 2441/2018-TCU-PlenárioL , referente ao TC Processo 003.258/2011-4"]
Processo 027.530/2019-1 [CBEX, encerrado, "Cobrança Executiva de débito originária do (s) Acórdão 2441/2018-TCU-PlenárioL , referente ao TC Processo 003.258/2011-4"]
Processo 013.534/2014-9 [TCE, encerrado, "Convênio 1000/2003 (SIAFI 480647) celebrado entre o Centro de Capacitação Canudos - CECAC/SE e o INCRA/SE"]
Processo 020.952/2007-0 [RA, encerrado, "CONVÊNIOS E LICITAÇÕES E CONTRATOS"]
Processo 003.258/2011-4 [TCE, encerrado, "CONVÊNIO n. 2 0.03.05.0046/00  - SIAFI 534358 entre CODEVASF e Centro de Capacitação Canudos - CECAC"]

18. Informa-se que foi (ram) encontrado (s) débito (s) imputável (is) aos responsáveis no banco de débitos existente no sistema e-TCE:
	Responsável
	Débito inferior

	Gileno Damascena Silva
	457/2019 (R$ 29.582,64) - Dano inferior ao limite de instauração da TCE cadastrado

	Centro de Capacitação Canudos - Cecac
	457/2019 (R$ 29.582,64) - Dano inferior ao limite de instauração da TCE cadastrado

19.  A tomada de contas especial está, assim, devidamente constituída e em condição de ser instruída.
EXAME TÉCNICO
Da validade das notificações:
20.  Preliminarmente, cumpre tecer breves considerações sobre a forma como são realizadas as comunicações processuais no TCU. A esse respeito, destacam-se o art. 179, do Regimento Interno do TCU (Resolução 155, de 4/12/2002) e o art. 4º, inciso III, § 1º, da Resolução TCU 170, de 30 de junho de 2004, in verbis:
Art. 179. A citação, a audiência ou a notificação, bem como a comunicação de diligência, farse-ão:
I - mediante ciência da parte, efetivada por servidor designado, por meio eletrônico, fac-símile, telegrama ou qualquer outra forma, desde que fique confirmada inequivocamente a entrega da comunicação ao destinatário;
II - mediante carta registrada, com aviso de recebimento que comprove a entrega no endereço do destinatário;
III - por edital publicado no Diário Oficial da União, quando o seu destinatário não for localizado
 (...) 
Art. 3º As comunicações serão dirigidas ao responsável, ou ao interessado, ou ao dirigente de órgão ou entidade, ou ao representante legal ou ao procurador constituído nos autos, com poderes expressos no mandato para esse fim, por meio de:
I - correio eletrônico, fac-símile ou telegrama;
II - servidor designado;
III - carta registrada, com aviso de recebimento;
IV - edital publicado no Diário Oficial da União, quando o seu destinatário não for localizado, nas hipóteses em que seja necessário o exercício de defesa.
Art. 4º. Consideram-se entregues as comunicações:
I - efetivadas conforme disposto nos incisos I e II do artigo anterior, mediante confirmação da ciência do destinatário;
II - realizadas na forma prevista no inciso III do artigo anterior, com o retorno do aviso de recebimento, entregue comprovadamente no endereço do destinatário;
III - na data de publicação do edital no Diário Oficial da União, quando realizadas na forma prevista no inciso IV do artigo anterior.
§ 1º O endereço do destinatário deverá ser previamente confirmado mediante consulta aos sistemas disponíveis ao Tribunal ou a outros meios de informação, a qual deverá ser juntada ao respectivo processo.
 (...) 
21.  Bem se vê, portanto, que a validade da citação via postal não depende de que o aviso de recebimento seja assinado pelo próprio destinatário da comunicação, o que dispensa, no caso em tela, a entrega do AR em "mãos próprias". A exigência da norma é no sentido de o Tribunal verificar se a correspondência foi entregue no endereço correto, residindo aqui a necessidade de certeza inequívoca. 
22.  Não é outra a orientação da jurisprudência do TCU, conforme se verifica dos julgados a seguir transcritos:
São válidas as comunicações processuais entregues, mediante carta registrada, no endereço correto do responsável, não havendo necessidade de que o recebimento seja feito por ele próprio (Acórdão 3648/2013-TCU-Segunda Câmara, Relator José Jorge) ;
É prescindível a entrega pessoal das comunicações pelo TCU, razão pela qual não há necessidade de que o aviso de recebimento seja assinado pelo próprio destinatário. Entregandose a correspondência no endereço correto do destinatário, presume-se o recebimento da citação. (Acórdão 1019/2008-TCU-Plenário, Relator Benjamin Zymler) ;
As comunicações do TCU, inclusive as citações, deverão ser realizadas mediante Aviso de Recebimento - AR, via Empresa Brasileira de Correios e Telégrafos, bastando para sua validade que se demonstre que a correspondência foi entregue no endereço correto. (Acórdão 1526/2007-TCU-Plenário, Relator Aroldo Cedraz) .
23. A validade do critério de comunicação processual do TCU foi referendada pelo Supremo Tribunal Federal, nos termos do julgamento do MS-AgR 25.816/DF, por meio do qual se afirmou a desnecessidade da ciência pessoal do interessado, entendendo-se suficiente a comprovação da entrega do "AR" no endereço do destinatário:
Ementa: agravo regimental. Mandado de segurança. Desnecessidade de intimação pessoal das decisões do tribunal de contas da união. art. 179 do regimento interno do TCU. Intimação do ato impugnado por carta registrada, iniciado o prazo do art. 18 da lei nº 1.533/51 da data constante do aviso de recebimento. Decadência reconhecida. Agravo improvido.
O envio de carta registrada com aviso de recebimento está expressamente enumerado entre os meios de comunicação de que dispõe o Tribunal de Contas da União para proceder às suas intimações.
O inciso II do art. 179 do Regimento Interno do TCU é claro ao exigir apenas a comprovação da entrega no endereço do destinatário, bastando o aviso de recebimento simples. 
Da revelia dos responsáveis Gileno Damascena Silva e Centro de Capacitação Canudos - Cecac
24. No caso vertente, a citação de cada um dos responsáveis (Gileno Damascena Silva e Centro de Capacitação Canudos - Cecac) se deu de forma bastante zelosa.
25. Quanto ao responsável Gileno Damascena Silva, devido ao insucesso de realizar a citação em endereços constantes na base de dados da Receita custodiada pelo TCU (peça 78) , buscou-se a notificação em endereços provenientes da base de dado do Renach, custodiada pelo TCU (peça 77) . Como a entrega dos ofícios citatórios nesses endereços não ficou comprovada, promoveu-se a notificação por edital publicado no Diário Oficial da União (peça 83) .
26. Em se tratando do Centro de Capacitação Canudos - Cecac, foi promovida a sua citação em endereço constante na base de dados no sistema da Receita Federal, custodiada pelo TCU (peça 71) e também por edital publicado no Diário Oficial da União (peça 82) .
27. Importante destacar que, antes de promover a citação por edital, para assegurar a ampla defesa, buscaram-se outros meios possíveis para localizar e citar os responsáveis, nos limites da razoabilidade, fazendo juntar aos autos informação comprobatória dos diferentes meios experimentados que restaram frustrados, tal como se demonstrou no item anterior da presente instrução (Acórdão 4851/2017-TCU-Primeira Câmara, Relator Augusto Sherman) .
28. Nos processos do TCU, a revelia não leva à presunção de que seriam verdadeiras todas as imputações levantadas contra os responsáveis, diferentemente do que ocorre no processo civil, em que a revelia do réu opera a presunção da verdade dos fatos narrados pelo autor (Acórdão 1009/2018-TCU-Plenário, Relator Bruno Dantas; 2369/2013-TCU-Plenário, Relator Benjamin Zymler e 2449/2013-TCU-Plenário, Relator Benjamin Zymler) . Dessa forma, a avaliação da responsabilidade do agente não pode prescindir da prova existente no processo ou para ele carreada. 
29. Ao não apresentar sua defesa, os responsáveis deixaram de produzir prova da regular aplicação dos recursos sob sua responsabilidade, em afronta às normas que impõem aos gestores públicos a obrigação legal de, sempre que demandados pelos órgãos de controle, apresentar os documentos que demonstrem a correta utilização das verbas públicas, a exemplo do contido no art. 93 do Decreto-Lei 200/1967: "Quem quer que utilize dinheiros públicos terá de justificar seu bom e regular emprego na conformidade das leis, regulamentos e normas emanadas das autoridades administrativas competentes." 
30. Mesmo as alegações de defesa não sendo apresentadas, considerando o princípio da verdade real que rege esta Corte, procurou-se buscar, em manifestações dos responsáveis na fase interna desta Tomada de Contas Especial, se havia algum argumento que pudesse ser aproveitado a seu favor. 
31.  Como não foi apresentada defesa na fase interna, não há argumentos capazes de elidir as irregularidades apontadas.
32. Em se tratando de processo em que a parte interessada não se manifestou acerca das irregularidades imputadas, não há elementos para que se possa efetivamente aferir e reconhecer a ocorrência de boa-fé na conduta dos responsáveis, podendo este Tribunal, desde logo, proferir o julgamento de mérito pela irregularidade das contas, conforme os termos dos §§ 2º e 6º do art. 202 do Regimento Interno do TCU. (Acórdão 2064/2011-TCU-Primeira Câmara (Relator Ubiratan Aguiar) , 6.182/2011-TCU-1ª Câmara (Relator Weber de Oliveira) , 4.072/2010-TCU-1ª Câmara (Relator Valmir Campelo) , 1.189/2009-TCU-1ª Câmara (Relator Marcos Bemquerer) , 731/2008-TCU-Plenário (Relator Aroldo Cedraz) .
33. Dessa forma, os responsáveis Gileno Damascena Silva e Centro de Capacitação Canudos - Cecac devem ser considerados revéis, nos termos do art. 12, § 3º, da Lei 8.443/1992, devendo as contas serem julgadas irregulares, condenando-os solidariamente ao débito apurado.
Prescrição da Pretensão Punitiva
34. Vale ressaltar que a pretensão punitiva do TCU, conforme Acórdão 1441/2016-TCU-Plenário, Relator Benjamin Zymler, que uniformizou a jurisprudência acerca dessa questão, subordina-se ao prazo geral de prescrição indicado no art. 205 do Código Civil, que é de dez anos, contado da data de ocorrência da irregularidade sancionada, nos termos do art. 189 do Código Civil, sendo este prazo interrompido pelo ato que ordenar a citação, a audiência ou a oitiva dos responsáveis.
35. No caso em exame, ocorreu a prescrição, uma vez que a irregularidade sancionada ocorreu em 28/10/2002, e o ato de ordenação da citação ocorreu em 21/9/2021.
CONCLUSÃO
36. Em face da análise promovida na seção "Exame Técnico", verifica-se que os responsáveis Gileno Damascena Silva e Centro de Capacitação Canudos - Cecac não lograram comprovar a boa e regular aplicação dos recursos, instados a se manifestar, optaram pelo silêncio, configurando a revelia, nos termos do § 3º, do art. 12, da Lei 8.443/1992. Ademais, inexistem nos autos elementos que demonstrem a boa-fé dos responsáveis ou a ocorrência de outras excludentes de culpabilidade.
37. Verifica-se também que houve a prescrição da pretensão punitiva, conforme análise já realizada.
38. Tendo em vista que não constam dos autos elementos que permitam reconhecer a boa-fé dos responsáveis, sugere-se que as suas contas sejam julgadas irregulares, nos termos do art. 202, § 6º, do Regimento Interno do TCU, com a imputação do débito atualizado monetariamente e acrescido de juros de mora, nos termos do art. 202, § 1º do Regimento Interno do TCU, descontado o valor eventualmente recolhido.
39. Por fim, como não houve elementos que pudessem modificar o entendimento acerca das irregularidades em apuração, mantém-se a matriz de responsabilização presente na peça 65.
PROPOSTA DE ENCAMINHAMENTO
40. Diante do exposto, submetemos os autos à consideração superior, propondo ao Tribunal:
a) considerar revéis os responsáveis Gileno Damascena Silva (CPF: XXX.988.305-XX) e Centro de Capacitação Canudos - Cecac (CNPJ: 00.336.154/0001-59) , para todos os efeitos, dando-se prosseguimento ao processo, com fulcro no art. 12, § 3º, da Lei 8.443/1992; 
b)   julgar irregulares, nos termos dos arts. 1º, inciso I, 16, inciso III, alíneas b e c, da Lei 8.443/1992, c/c os arts. 19 e 23, inciso III, da mesma Lei, as contas dos responsáveis Gileno Damascena Silva (CPF: XXX.988.305-XX) e Centro de Capacitação Canudos - Cecac (CNPJ: 00.336.154/0001-59) , condenando-os solidariamente ao pagamento da importância a seguir especificada, atualizada monetariamente e acrescida dos juros de mora, calculada a partir da data discriminada até a data da efetiva quitação do débito, fixando-lhes o prazo de quinze dias, para que comprovem, perante o Tribunal, o recolhimento da referida quantia aos cofres do Instituto Nacional de Colonização e Reforma Agrária, nos termos do art. 23, inciso III, alínea "a", da citada lei, c/c o art. 214, inciso III, alínea "a", do Regimento Interno do TCU.  
  Débito relacionado ao responsável Centro de Capacitação Canudos - Cecac (CNPJ: 00.336.154/0001-59) em solidariedade com Gileno Damascena Silva (CPF: XXX.988.305-XX) :
	Data de ocorrência
	Valor histórico (R$) 

	28/10/2002
	43.939,00

Valor atualizado do débito (com juros) em 8/3/2022: R$ 293.199,96.
c)  autorizar, desde logo, a cobrança judicial das dívidas, caso não atendidas as notificações, na forma do disposto no art. 28, inciso II, da Lei 8.443/1992;
d) autorizar também, desde logo, se requerido, com fundamento no art. 26, da Lei 8.443, de 1992, c/c o art. 217, §1º do Regimento Interno do TCU, o parcelamento da (s) dívida (s) em até 36 parcelas, incidindo, sobre cada parcela, corrigida monetariamente, os correspondentes acréscimos legais, fixando-lhe o prazo de quinze dias, a contar do recebimento da notificação, para comprovar, perante o Tribunal, o recolhimento da primeira parcela, e de trinta dias, a contar da parcela anterior, para comprovar os recolhimentos das demais parcelas, devendo incidir, sobre cada valor mensal, atualizado monetariamente, os juros de mora devidos, no caso do débito, na forma prevista na legislação em vigor, alertando os responsáveis de que a falta de comprovação do recolhimento de qualquer parcela importará o vencimento antecipado do saldo devedor, nos termos do § 2º do art. 217 do Regimento Interno deste Tribunal; 
e) enviar cópia do Acórdão a ser prolatado à Procuradoria da República no Estado de SE, nos termos do § 3º do art. 16 da Lei 8.443/1992, c/c o § 7º do art. 209 do Regimento Interno do TCU, para adoção das medidas cabíveis; e
f) enviar cópia do Acórdão que vier a ser proferido ao Instituto Nacional de Colonização e Reforma Agrária e aos responsáveis, para ciência;
g) informar à Procuradoria da República no Estado de SE, ao Instituto Nacional de Colonização e Reforma Agrária e aos responsáveis que a presente deliberação, acompanhada do Relatório e do Voto que a fundamenta, está disponível para a consulta no endereço www.tcu.gov.br/acordaos, além de esclarecer que, caso requerido, o TCU poderá fornecer sem custos as correspondentes cópias, de forma impressa; e
h) informar à Procuradoria da República no Estado de SE que, nos termos do parágrafo único do art. 62 da Resolução TCU 259/2014, os procuradores e membros do Ministério Público credenciados nesta Corte podem acessar os presentes autos de forma eletrônica e automática, ressalvados apenas os casos de eventuais peças classificadas como sigilosas, as quais requerem solicitação formal.

não há.

Subprocurador-Geral Lucas Rocha Furtado.

TOMADA DE CONTAS ESPECIAL. CONVÊNIO. NÃO COMPROVAÇÃO DA REGULAR APLICAÇÃO. PRESCRIÇÃO. MATÉRIA A SER RECONHECIDA DE OFÍCIO. ARQUIVAMENTO.

TOMADA DE CONTAS ESPECIAL (TCE)

Secretaria de Controle Externo de Tomada de Contas Especial (SecexTCE).

Tratam os autos de tomada de contas especial instaurada Instituto Nacional de Colonização e Reforma Agrária - Incra, em desfavor de Gileno Damascena Silva e do Centro de Capacitação Canudos - Cecac, em razão da não comprovação da regular aplicação dos recursos repassados pela União por meio do Convênio CRT/SE 12000/02, que tinha por objeto o instrumento descrito como "Repasse de recursos financeiros ao Centro de Capacitação Canudos - Cecac, para execução de assistência técnica às famílias assentadas nos projetos de assentamentos de reforma agrária".	 
As contas do convênio foram inicialmente aprovadas (peças 15 e 16) , mas a TCE foi instaurada em razão dos achados do Relatório de Fiscalização 191.861, de 31/7/2007, no qual a CGU concluiu pela não execução dos serviços de assistência técnica previstos no Convênio (peça 17) .
Os responsáveis arrolados na fase interna foram devidamente comunicados e, diante da ausência de justificativas suficientes para elidir a irregularidade e da não devolução dos recursos, instaurou-se a tomada de contas especial, no valor histórico de R$ 43.939,00.
Regularmente citados, os responsáveis permaneceram silentes, devendo ser considerados revéis, nos termos do art. 12, § 3º, da Lei 8.443/1992. 
A Unidade Técnica, com anuência do Ministério Público junto ao TCU, propõe julgar irregulares as contas dos responsáveis e condená-los ao pagamento do débito apurado, porém sem multa, em razão da prescrição da pretensão punitiva.
As análises anteriores não trataram da prescrição da pretensão de ressarcimento, uma vez que foram realizadas antes da publicação da Resolução TCU 344/2022, em 11 de outubro de 2022, a qual regulamenta a prescrição das pretensões punitiva e de ressarcimento.
Com base no supracitado normativo, verifico, de ofício, a incidência da prescrição intercorrente, uma vez que o processo, ainda na fase interna, ficou paralisado por mais de três anos entre as notificações realizadas em 3/11/2009 (peça 25) e 31/10/2018 (peça 29) . Como se observa, o prazo é superior até mesmo ao necessário para a incidência da prescrição quinquenal. 
Assim, nos termos do art. 11 da Resolução 344/2022, deve-se arquivar o presente processo.
Por todo o exposto, voto por que o Tribunal adote o Acórdão que ora submeto à apreciação deste Colegiado.
TCU, Sala das Sessões, em 6 de dezembro de 2022. 
WALTON ALENCAR RODRIGUES 
Relator